【裁判字號】    91,簡上,688
【裁判日期】    920312
【裁判案由】    返還租賃物等
【裁判全文】
臺灣臺北地方法院民事判決                九十一年度簡上字第六八八號
    上訴人即原告    屈臣氏百佳股份有限公司
    法定代理人      甲○○
    訴訟代理人      劉師婷律師
    被上訴人即被告  香港商捷時海外貿易有限公司台灣分公司
                                    設台北市○○街九四號三樓
    法定代理人      乙○○    .
    訴訟代理人      史馨律師
                    郭哲華律師
右當事人間請求返還租賃物事件，上訴人對於中華民國九十一年七月十九日本院簡易
庭九十一年度北簡字第七七四一號第一審判決提起上訴，本院判決如左：
    主      文
上訴駁回。
第二審訴訟費用由上訴人負擔。
    事      實
甲、上訴人方面：
壹、聲明：
一、原判決不利於上訴人之部分廢棄。
二、右項廢棄部分，被上訴人應自民國九十一年四月一日起至遷讓返還之日止，按月
    再給付上訴人新台幣八萬九千六百七十七元。
三、上訴人願供擔保請準宣告假執行。
貳、陳述：
一、原審判決認定：「：：：經查被告因違約拒不返還上開房屋，雖依約須自終止租
    約或租賃期滿翌日起至遷讓返還系爭房屋之日止，應支付十一萬二千零九十六元
    之二倍計算之違約金，本院斟酌原告因此所受損害及被告所受利益之程度及一般
    社會常情，認前開違約金以上開租約屆滿時房租十一萬二千零九十六元之一點二
    倍計算即十三萬四千五百五十五元之違約金為適當。」，惟：（一）原審判決僅
    泛稱：「斟酌原告因此所受損害及被告所受利益之程度及一般社會常情」，即遽
    認應以「房租之一點二倍」計算違約金，並未具體表明「一點二倍」究係如何計
    算原告所受損害及被告所受利益之程度及一般社會常情而得？是有判決不備理由
    之違法。（二）且系爭合約第三條第一款：「：：：租金給付以三個月為一期：
    ：：」，且系爭契約第七條第三款亦規定：「乙方（即被上訴人）得於租約屆滿
    前終止契約，惟應於三個月前以書面通知甲方（即上訴人），並支付一個月租金
    作為補償金：：：」，是本件無論類推民法第四百五十條第三項抑或類推系爭合
    約第七條第三款，被上訴人均應於三個月前通知上訴人，惟被上訴人於九十一年
    七月二十六日始發函通知上訴人將於同年月三十一日搬離，在此之前上訴人因無
    從得知何時可收回系爭房屋？欲將系爭房屋租予第三人亦不可行，顯有因被上訴
    人未及早通知而受有損害之情形。（三）本件上訴人因被上訴人拒不返還上開房
    屋之違約行為受有之損害為：１、相當於租金之損害；２、未及時受通知致錯失
    與他人締約之機會，而於九十一年八月、九月間閒置系爭房屋之損失；３、以較
    佳締約條件轉租他人之租金差額（目前系爭房屋每月租金新台幣十三萬元）；４
    、請求返還系爭房屋及給付違約金，求償過程所生之訴訟勞費等。而上訴人拒不
    返還系爭房屋受有之利益為：１、相當於原租金之利益；２、不符合續約條件（
    如：租金每月十五萬元，見卷附之被證一）仍得享有使用系爭房屋之利益；３、
    無權佔有期間，繼續獲取於原址營業之商業上利益。
二、被上訴人未於租賃期滿時交還房屋即屬違約，應依約給付違約金：被上訴人狀稱
    ：「因上訴人於租賃期限屆滿前曾對被上訴人表示願意續租，故被上訴人並未積
    極尋覓其他地點，以及早做搬遷之準備；被上訴人無非是想上訴人能夠寬限一段
    時日，讓被上訴人評估成本後再決定是否答應續租，被上訴人並非毫無續租之誠
    意，故亦非故不返還房屋：：：被上訴人得知判決結果後，立即依據判決主文並
    委任律師發函致上訴人，表示將於九十一年七月三十一日將房屋遷讓返還上訴人
    」，惟（一）上訴人並無同意續租之義務，且被上訴人既拒絕同意上訴人所提續
    租條件，自應為約滿時搬遷之準備，被上訴人於租約屆滿後，非但無權佔用系爭
    房屋，亦未給付分文，更遑論違約金，而被上訴人竟仍厚顏宣稱渠有續租之誠意
    ，非無故不返還房屋，所辯顯不足採。況兩造因被上訴人積欠上訴人近三百萬元
    之鉅額（代墊）電費糾紛，早已不睦，被上訴人就電費債務之清償毫無誠信，何
    來續租之誠意？更豈能期待上訴人必為續約之承諾？（二）系爭租約第七條第二
    款明定：「乙方（即被上訴人）於中止租約或租賃期滿不交還房屋，自中止租約
    或租賃期滿之翌日起，乙方應支付按房租貳倍計算之違約金。」，本件兩造既無
    續租之約定，亦無民法第四百五十一條所定租約默示更新之情形（上訴人於租期
    屆滿前已發函表示拒絕續租），被上訴人於租賃期滿仍不交還房屋，自應依約給
    付違約金甚明。（三）另被上訴人應返還租賃物之時點為「租約屆滿之時」，而
    非「得知原審地院判決結果之時」，此部分實務及學者通說皆無異見，被上訴人
    前揭所述顯係故意曲解。又被上訴人倘如其所聲稱之尊重判決結果，何以不於得
    知前揭代墊電費事件地院判決結果時，迅速清償積欠上訴人之電費，卻繼續上訴
    ，拒付分文？
三、本件違約金之計算之基礎應指「逐年調整」且「含稅」之房租：上訴人狀稱：「
    ：：：所謂『按房租貳倍計算之違約金』之『房租』，顯然係指兩造契約第三條
    第一款規定之『每月租金新台幣柒萬壹千元』」，而否認違約金所指之「房租」
    係指「按比例調整過後之租金」，即應包含「稅金」，惟：（一）系爭租約第三
    條第三款明定：「自八十四年四月一日起，租金以百分之六之比例，逐年調整之
    。」、第四條明定：「前項租金，甲方（即上訴人）應以三個月為一期開立統一
    發票（加值稅外加）交由乙方 (即被上訴人）報稅」，顯見締約時雙方認知之「
    租金」係「自八十四年四月一日起，以百分之六之比例逐年調整」且「稅金由承
    租人負擔」，而非如被上訴人所主張之未調整亦不含稅之數額；（二）又系爭租
    約第七條既稱違約金「按房租兩倍計算」，自應按兩造房租之計算方式乘以兩倍
    ，被上訴人九十年一月一日至同年三月三十一日支付之三個月「房租」為三十三
    萬六千二百八十八元，亦即「含稅」並「逐年調漲」，甚明。且上訴人僅按租約
    屆期終止時房租之兩倍請求違約金，而未於九十一年四月一日依約調漲百分之六
    後再乘以兩倍，請求已屬偏低。
四、關於違約金之計算：被上訴人主張：「：：：該款（指兩造租約第七條第二款）
    僅規定『自中止租約或租賃屆滿之翌日起，乙方應支付按房租貳倍計算之違約金
    』，並無『至遷讓完了之日止，按月給付：：：』之明文：：：即不得反捨契約
    文字而更為曲解，將之曲解為『至遷讓完了之日止，按月給付：：：』：：：」
    ，並謂上訴人請求給付違約金至遷讓完了係「無中生有」，復稱請求給付至「遷
    讓完了之日止」已屬於約定之違約金外，更行請求賠償云云（見上訴人民事答辯
    狀第五至七頁），惟查：系爭租約第七條第二款既明定「按房租兩倍計算」，而
    房租既為使用房屋之對價，被上訴人應依其無權使用期間之長短，按月給付上訴
    人「至遷讓完了之日止」兩倍於房租之違約金，本係當然解釋，何來無中生有？
    更絕非於約定之賠償金外更為請求，被上訴人之主張實屬無稽。
五、本件兩造所定之違約金應屬相當，而無酌減之必要，按本件被上訴人因違約所享
    有之一切利益除如前狀所述諸多利益外，更有超過租約所定違約金數額（按房租
    兩倍計算）之經濟利益：本件被上訴人違約情形甚明，如不按時返還租賃物，依
    約應負違約金給付義務，顯可預期；而上訴人於九十一年四月十日即提起本件租
    賃物返還暨違約金給付請求之訴（見民事起訴狀），請求按月給付原告新台幣二
    十二萬四千一百九十二元整之違約金至遷讓返還房屋之日止，以促被上訴人儘速
    搬遷，惟被上訴人明知極有可能須負擔前揭數額之違約金，卻仍選擇拒絕遷讓應
    返還之租賃物，顯見就被上訴人而言，無權佔用系爭房屋必有超過租約所定違約
    金數額（按房租兩倍計算）之經濟利益，是被上訴人寧願支付違約金、負擔敗訴
    之裁判費、委請律師設法拖延而不願及時搬遷；況被上訴人亦一再陳稱渠於該地
    點已經經營八年，投入鉅大之人力、物力，苦心經營及裝潢店面，搬遷該地點對
    被上訴人損失頗大：：：云云（見被上訴人民事答辯狀第二頁），可見違約不搬
    對被上訴人而言，必有超越違約金之鉅大經濟誘因甚明。被上訴人因上訴人違約
    所受之損害除如前狀所述各種損失外，更有：
  １、無法預知何時能取回租賃物，致難以與他人締結租約或為其他規劃、利用之不
      利益：
（１）被上訴人依約本應於九十一年四月一日返還系爭房屋，惟被上訴人到期仍故不
      履行，直至原審地院判決命其返還，始姍姍然表示願交付早已應返還之租賃物
      ，並厚顏聲稱：「：：：被上訴人得知判決結果後，立即依據判決主文並委任
      律師發函致上訴人，表示將於九十一年七月三十一日將房屋遷讓返還上訴人：
      ：：被上訴人所為均係依判決而為辦理，並無任何違誤之處：：：」（見被上
      訴人民事答辯狀第八頁），上訴人遇此無賴承租人，坐看商機流逝，何時能取
      回租賃物卻遲遲無從得知，如與潛在交易對象洽談：「敝公司有一屋，現遭人
      霸佔，目前訴訟中，何時能取回尚不可知，爾是否願以好價錢與敝公司締約承
      租乎？」，顯然無人願甘冒風險，承租有人佔用之房屋，更遑論以較佳之交易
      條件出租，或為其他之規劃、利用，上訴人顯然損失甚鉅。
（２）又被上訴人狀稱：「：：：上訴人嗣後另行出租系爭房屋時，本就與承租人約
      定須於九十一年九月十六日交付租賃標的物：：：上訴人辯稱受有九十一年八
      月、九月閒系係爭房屋之損失，實屬不可採：：：」，惟：
  、上訴人請求之違約金既計算至被上訴人「遷讓完了之日」（即九十一年七月三
      十一日）止，九十一年八月、九月並非本件請求之計算基礎，上訴人究於何時
      交屋予他人自與本件無涉。
  、況於被上訴人未違約之情形，上訴人原可預知租期屆滿時即得取回房屋，而先
      與他人締結新約，並於原租約屆滿時交屋予新承租人，無須閒置房屋；今被上
      訴人非僅未於約定時點返還租賃物，且遲至實際返還前數日始發函表示願意搬
      遷，而未依民法第四百五十條或系爭合約第七條第三款於三個月前通知上訴人
      ，致上訴人不及預作規劃，造成系爭房屋閒置月餘，無法以最有利價格出租，
      所生之損失自亦應歸責於被上訴人之違約行為。
  ２、上訴人以訴請求返還系爭租賃物（即請求履約）所生之費用，亦應歸被上訴人
      負擔：違約金之約定本具有促使債務人自動履約，減少訴訟勞費之目的，被上
      訴人租期屆滿仍不願返還租賃物，迫使上訴人須以訴促其履約，所生之訴訟勞
      費（如：律師之委任費、申請各種文件之規費等）自可歸責於被上訴人之違約
      行為，而應以系爭違約金填補。綜前，被上訴人如能如期履約，上訴人所得享
      受之利益絕非被上訴人所狀稱之區區一個月之租金收入，今被上訴人未如期履
      約，上訴人所受之損害及所失之利益，如前所述，則非約定之違約金不足以填
      補。
（四）實務判決就與本件類似之違約情形，認為應按「房租二倍」計算違約金，始為
      適當者，亦所在多有，被上訴人主張本件違約金過高而有酌減之必要，實無理
      由。本件上訴人因被上訴人違約所受積極損害及消極損害，確與兩造約定之違
      約金相當，原審判決未察，率以酌減，除使上訴人之損失無法獲得填補外，亦
      有變相獎勵違約之虞。
參、證據：除援用原審證據外，補提：
  一、上證一：八十八年台上字第一九六八號判決影本三紙。
  二、上證二：存證信函影本三紙。
  三、上證三：租賃契約書影本三紙。
  四、上證四：台灣台北地方法院九十一年度訴字第一○○五號民事判決影本乙份。
  五、上證五：節錄被上訴人代墊電費事件上訴理由狀影本乙頁。
  六、上證六：相關實務見解乙份。
  七、附件一：上訴人公司變更登記事項卡正本乙份。
  八、附件二：系爭房屋稅單影本乙份。
  九、附件三：系爭建物暨坐落土地登記謄本三份。
乙、被上訴人：
壹、聲明：上訴駁回。
貳、陳述：
一、兩造簽訂之房屋租賃契約書（以下稱兩造契約）所約定之租賃期限固然係至九十
    一年三月三十一日到期，惟因上訴人於租賃期限屆至前曾對被上訴人表示願意續
    租（參見原審被證一），故被上訴人並未積極尋覓其他地點，以及早做搬遷之準
    備。後來，因上訴人所開立之租賃條件甚不合理，被上訴人實難以接受，因此要
    求上訴人給予被上訴人時間考慮並評估成本後，再決定是否續租。詎料，上訴人
    完全不顧被上訴人有續租之誠意，即逕行通知被上訴人屆期遷讓房屋不再續租，
    並進而提起本件訴訟。被上訴人並非毫無續租之誠意，蓋被上訴人在該地點已經
    營了八年，不僅商譽卓然，並且投入了鉅大之人力、物力苦心經營及裝潢店面，
    因此，搬遷該地不僅對被上訴人損失頗大，亦係對處在普遍經濟不景氣中之被上
    訴人之莫大打擊。而被上訴人原係想與上訴人協商，希望上訴人能考量現今之經
    濟不景氣，調整所開立之租賃條件，以使被上訴人能夠繼續承租該地點。詎上訴
    人完全不顧被上訴人之請求，堅持被上訴人除非答應上訴人所開立之條件，否則
    即請被上訴人立刻搬遷。故被上訴人無非是請上訴人能夠寬限一段時日，讓被上
    訴人評估成本後，再決定是否答應續租，被上訴人絕非毫無續租之誠意，亦非故
    不返還房屋。末查，本案原審係於九十一年七月十九日宣判，被上訴人得知判決
    結果後，立即依據判決主文並委任律師發函致上訴人，表示將於九十一年七月三
    十一日將房屋遷讓返還上訴人，請上訴人於該日派人至現場配合辦理點交；並請
    上訴人至被上訴人公司辦理結算違約金及訴訟費用事宜。詎上訴人於被上訴人返
    還系爭房屋後，仍然不服判決，乃提起本件上訴。
二、違約金之計算，玆述如下：
（一）關於計算違約金之基礎：依兩造契約第七條第二款規定：「乙方於終止租約或
      租賃期滿不交還房屋，自終止租約或租賃期滿之翌日起，乙方應支付按房租貳
      倍計算之違約金。」觀之，所謂「按房租貳倍計算之違約金」之「房租」，顯
      然係指兩造契約第三條第一款規定之「每月租金新台幣柒萬壹千元整」，而非
      上訴人主張之十一萬兩千零九十六元。因此，上訴人主張以十一萬兩千零九十
      六元為計算違約金之基礎，應屬無理由。又所謂「按房租貳倍計算之違約金」
      之「房租」，究竟係指兩造契約第三條第一款規定之「每月租金新台幣柒萬壹
      千元」，抑或是指按比例調整過後之租金，兩造契約並未明文規範，因此，宜
      以契約文字已表示當事人真意之兩造契約第三條第一款規定之「每月租金新台
      幣柒萬壹千元整」為計算違約金之基礎，而無須別事探求。職故，上訴人逕以
      十一萬兩千零九十六元為計算違約金之基礎，顯然係曲解契約文義，應屬不可
      採。又所謂「按房租貳倍計算之違約金」之「房租」，是否指含稅之租金，兩
      造契約亦未明文規範，因此，解釋上宜以未含稅為當，始符合兩造立約時之真
      意。職故，上訴人逕以十一萬兩千零九十六元（含稅五百九十元）為計算違約
      金之基礎，顯然不符契約文義，應屬不可採。
（二）由兩造契約第七條第二款規定：「乙方於終止租約或租賃期滿不交還房屋，自
      終止租約或租賃期滿之翌日起，乙方應支付按房租貳倍計算之違約金。」觀之
      ，該條款僅規定「自終止租約或租賃期滿之翌日起，乙方應支付按房租貳倍計
      算之違約金」，並無「至遷讓完了之日止，按月給付：：：」之明文，則依據
      前述最高法院十七年上字第一一一八號判例之見解可知，契約文字顯然業已表
      示當事人立約時之真意為「自終止租約或租賃期滿之翌日起，乙方應支付按房
      租貳倍計算之違約金」，而無須別事探求，亦即不得反捨契約文字而更為曲解
      ，將之曲解為「至遷讓完了之日止，按月給付：：：」。因此，上訴人主張依
      租賃契約第七條第二款規定，被上訴人應另自九十一年四月一日起至遷讓完了
      之日止，給付（訴之聲明為按月給付）上訴人相當於每月租金額十一萬兩千零
      九十六元（含稅五百九十元）二倍計算之違約金云云，應屬無理由。況兩造契
      約第七條第二款規定既無「至遷讓完了之日止，按月給付：：：」之明文，則
      上訴人豈可無中生有，而謂「被上訴人應自九十一年四月一日起至遷讓完了之
      日止，按月給付上訴人相當於每月租金額十一萬兩千零九十六元（含稅五百九
      十元）二倍計算之違約金」。因此，上訴人之主張顯然並不可採。復查，對照
      上訴人所舉之原審原證三（桃園地方法院八十八年度訴字第一一九一號判決）
      第五頁第三段記載：「：：：如不即時遷讓交還房屋時，甲方每月得向乙方請
      求按照租金五倍之違約金至遷讓完了之日止：：：」可知，本案兩造契約第七
      條第二款規定顯然並無「至遷讓完了之日止，按月給付：：：」之明文，因此
      ，上訴人不得向被上訴人請求「至遷讓完了之日止，按月給付上訴人相當於每
      月租金額十一萬兩千零九十六元（含稅五百九十元）二倍計算之違約金」，應
      屬明確。末按上訴人自承系爭違約金為損害賠償總額之預定，則縱使上訴人所
      受損害超過約定違約金之數額，上訴人亦僅得請求約定之違約金，而不得更行
      請求賠償。今由兩造契約第七條第二款規定：「乙方於終止租約或租賃期滿不
      交還房屋，自終止租約或租賃期滿之翌日起，乙方應支付按房租貳倍計算之違
      約金。」可知，兩造契約約定之違約金數額為「按房租貳倍計算之違約金」，
      因此，上訴人不得於約定之違約金外，再行向被上訴人請求「至遷讓完了之日
      止，按月給付上訴人相當於每月租金額十一萬兩千零九十六元（含稅五百九十
      元）二倍計算之違約金」，亦屬明確。
（三）關於違約金之應否酌減，玆述如下：上訴人所得享受之利益亦僅為一個月之租
      金收入，則兩造契約第七條第二款規定「按房租貳倍計算之違約金」應屬過高
      ，至為明顯。而上訴人每月之租金收入，不論係依兩造調整後之租金十一萬兩
      千零九十六元，亦或者係上訴人後另行出租之租金十三萬元，俱比原審判決按
      月以十三萬四千五百五十五元計算違約金金額為少，詎上訴人猶不知足，仍要
      求被上訴人應按月再給付八萬九千六百七十七元，其請求實應屬無理由。原審
      判決被上訴人應按月給付新台幣十三萬四千五百五十五元計算之違約金，亦高
      於土地法第九十七條所規定之限制，上訴人要求被上訴人應按月再給付八萬九
      千六百七十七元，其請求亦應屬無理由。上訴人主張本件無論類推民法第四百
      五十條抑或類推系爭合約第七條第三款，被上訴人均應於三個月前通知上訴人
      云云，實屬無稽。蓋本案原審係於九十一年七月十九日宣判，被上訴人得知判
      決結果後，立即依據判決主文並委任律師發函致上訴人，表示將於九十一年七
      月三十一日將房屋遷讓返還上訴人，請上訴人於該日派人至現場配合辦理點交
      ；並請上訴人至被上訴人公司辦理結算違約金及訴訟費用事宜。被上訴人所為
      均係依判決而為辦理，並無任何違誤之處。詎上訴人竟仍要求被上訴人應類推
      民法第四百五十條抑或類推系爭合約第七條第三款於三個月前通知上訴人，其
      要求不僅無理由，亦屬無稽。
  ５、次查，上訴人辯稱受有九十一年八月、九月閒置系爭房屋之損失等語，實屬不
      可採。蓋上訴人嗣後另行出租系爭房屋時，本就與承租人約定須於九十一年九
      月十六日交付租賃標的物，此觀上證三租賃契約書第二條約定，即足得證；且
      被上訴人搬遷後，上訴人於目前不景氣之市況下，本就難以當初所要求之十五
      萬元高價順利出租，此觀上證三租賃契約書第三條租金降為十三萬元才順利出
      租，亦足得證。因此，上訴人辯稱受有九十一年八月、九月閒置系爭房屋之損
      失等語，應屬不可採。
  ６、復查，上訴人當初所開之續租條件為租金每月十五萬元，不僅較兩造調整後之
      租金十一萬兩千零九十六元高出甚多，亦較上訴人嗣後另行出租之租金十三萬
      元為高，足證上訴人當初所開之續租條件租金每月十五萬元甚不合理。然上訴
      人竟辯稱此係被上訴人不符合續約條件，仍得享有使用系爭房屋之利益云云，
      實屬無稽。
  ７、末查，被上訴人搬遷該地，不僅對被上訴人損失頗大（按被上訴人在該地點已
      經營了八年，不僅商譽卓然，且投入鉅大人力、物力苦心經營，並於去年花費
      約新台幣一百六十餘萬元重新裝潢店面，如今被迫搬遷，已然造成重大損失）
      ，亦係對處在普遍經濟不景氣中之被上訴人之莫大打擊（按被上訴人被迫搬遷
      ，不僅客戶流失，且需重新尋覓適當地點繼續經營，並需再次花費裝潢費用）
      。而上訴人悍然提起本件訴訟及上訴，更使被上訴人必須負擔高達新台幣十三
      萬四千五百五十五元以上之訴訟費用及其他訴訟勞費，此對被上訴人而言，損
      失不可謂為不大。故謹請本院考量上訴人上述所受之重大損失，維持原審酌減
      違約金之判決。
參、證據：援用原審證據。
    理      由
一、本件上訴人主張被上訴人於民國八十三年向其承租坐落台東市○○路一七五號房
    屋（系爭房屋），租期自八十三年四月一日起至九十一年三月三十一日止，租金
    每月七萬一千元，每三個月給付一期租金，自八十四年四月一日起租金以百分之
    六比例逐年調整，至九十一年每月租金已調整為十一萬二千零九十六元，租期屆
    滿被上訴人即應遷讓返還系爭房屋，上訴人於九十一年三月二十二日以存證信函
    通知被上訴人租期屆滿不再續租，兩造之租賃關係於九十一年四月一日即消滅，
    詎被上訴人未依約遷讓返還系爭房屋，依民法第四百五十條第一項規定及上開房
    屋租賃契約第七條第二款約定，被上訴人即應遷讓返還系爭房屋及自九十一年四
    月一日起至遷讓返還系爭房屋之日止，給付按九十一年三月租金十一萬二千零九
    十六元之二倍計算之違約金二十二萬四千一百九十二元等語（其中上訴人請求遷
    讓房屋及違約金部分，經原審判命上訴遷讓返還上開房屋，並按月給付十三萬四
    千五百十五元部分，未經被上訴人聲明不服，已告確定）。
    被上訴人則以其有續租意願，但無法接受上訴人開立之條件，非故意不返還上開
    房屋，況依系爭房屋租賃契約第七條第二款約定，所謂房租二倍之違約金之房租
    應指兩造簽訂租上開租約時七萬一千元，且兩造約定之違約金誠屬過高，應予酌
    減等語資為抗辯。
二、上訴人以原審判決未具體表明「一點二倍」之計算依據，為此請求廢棄原判決不
    利於上訴人之部分。並以類推適用民法第四百五十條第三項及類推系爭合約第七
    條第三款兩造約定，被上訴人應於三個月前通知上訴人，詎被上訴人竟於九十一
    年七月二十六日發函通知上訴人將於同年月三十一日搬離，是其受有１、相當於
    租金之損害；２、未及時受通知致錯失與他人締約之機會，而於九十一年八月、
    九月間閒置系爭房屋之損失；３、以較佳締約條件轉租他人之租金差額（目前系
    爭房屋每月租金新台幣十三萬元）；４、請求返還系爭房屋及給付違約金，求償
    過程所生之訴訟勞費等損害。而上訴人拒不返還系爭房屋，受有之利益計有：１
    、相當於原租金之利益；２、不符合續約條件（如：租金每月十五萬元）仍得享
    有使用系爭房屋之利益；３、無權佔有期間，繼續獲取於原址營業之商業上利益
    。又兩造約定違約金之計算之基礎，應指「逐年調整」且「含稅」之房租，上訴
    人稱：所謂『按房租貳倍計算之違約金』之『房租』，顯然係指兩造契約第三條
    第一款規定之『每月租金新台幣七萬一千元』」，而否認違約金所指之「房租」
    係指「按比例調整過後之租金」，即應包含「稅金」，顯非可採。又本件兩造所
    定之違約金應屬相當，而無酌減之必要，按本件被上訴人因違約所享有之一切利
    益除如前狀所述諸多利益外，更有超過租約所定違約金數額（按房租兩倍計算）
    之經濟利益等語。是本件首要審酌者，乃（一）、被上訴人是否應依系爭合約第
    七條第三款亦約定、或民法第四百五十條第三項規定，應於三個月前通知上訴人
    搬離？亦即被上訴人應否負擔上訴人未及時受通知，致錯失與他人締約之機會，
    而於九十一年八月、九月間閒置系爭房屋之損失？（二）、兩造約定之違約是否
    過高？原審應否酌減？
三、經查兩造約定「被上訴人得於租約屆滿前終止契約，惟應於三個月前以書面通知
    上訴人，並支付一個月租金作為補償金」此有系爭契約第七條第三款可參；按「
    解釋契約，固須探求當事人立約時之真意，不能拘泥於契約之文字，但契約文字
    業已表示當事人真意，無須別事探求者，即不得反捨契約文字而更為曲解。」（
    最高法院十七年度上字第一一一八號判例可參），是觀之兩造前揭約定，應係課
    予租約屆滿前終止契約之書面通知義務，本件係租約屆滿後，兩造間就續約所引
    發之爭訟，自與前揭兩造約定不相當，上訴人援以主張被上訴人違反書面通知義
    務，而請求被上訴人負擔九十一年八月、九月間閒置系爭房屋之損失（支付一個
    月租金），即乏所據。
四、又觀之系爭契約第七條第二款兩造約定：「被上訴人於終止租約或租賃期滿不交
    還房屋，自終止租約或租賃期滿之翌日起，被上訴應支付按房租貳倍計算之違約
    金。」，此有系爭契約書在卷足憑，復為兩造所不爭，然按約定之違約金額過高
    者，法院得減至相當之數額，民法第二百五十二條定有明文，約定之違約金如有
    過高情事，法院即得依此規定核減至相當之數額，並無應待至債權人給付後始得
    核減之限制。此項核減，法院得以職權為之，亦得由債務人訴請法院核減（最高
    法院著有七十九年度上字第一六一二號判例）；是法院得不待債務人之聲請，依
    職權核減違約金。再違約金是否過高，應就債務人若能如期履行債務時，債權人
    可得享受之一切利益為衡量之標準（最高法院著有五十一年台上字第一九號判例
    參照），是法院斟酌全辯論意旨，已可得出約定違約金過高之心證，即可依前開
    規定，核減違約金至相當之數額，如法院仍無從獲得違約金過高之心證，始由主
    張違約金過高之債務人，就違約金過高之事實負舉證責任。而核減之數額是否相
    當仍須依一般客觀事實、社會經濟狀況及當事人所受損害，以為酌定標準（最高
    法院著有四十九年度第八○七號判例）。且按「土地法第九十七條及實施都市平
    均地權條例第四十二條、第四十三條，關於房屋及基地計收租金之規定，於損害
    賠償事件雖非當然一體適用，然亦未嘗不可據為計算賠償之標準。」（最高法院
    四十九年度台上字第一二三０號著有判例、司法院司法業務研究會第一期研討結
    論亦認為「房屋租賃約定違約金過高，法院依當事人請求核減時，可依土地法第
    九十七條規定作為核減標準之參考）。查本件上訴人於九十一年三月二十二日以
    存證信函通知被上訴人租期屆滿不再續租，兩造之租賃關係於九十一年四月一日
    即消滅，既如前述，則上訴人自九十一年四月一日起至遷讓系爭房屋之日止，則
    核受有相當於原租金之利益；亦即縱不符合續約條件仍得享有使用系爭房屋之利
    益及無權佔有期間，繼續獲取於原址營業之商業上利益，而被上訴人受有相當於
    租金之損害、以較佳締約條件轉租他人之租金差額、求償之訴訟勞費等損害；又
    兩造上開原租約約滿時房租為十一萬二千零九十六元；嗣上訴人將系爭房屋轉租
    他人，目前系爭房屋每月租金新台幣十三萬元，此均有其租賃契約書在卷足稽，
    復為兩造所不爭。則依前揭兩造違約金之約定即租金之二倍，亦即二十二萬四千
    一百九十二元，則依一般客觀事實、社會經濟狀況暨上訴人所受損害情形及被上
    訴人如能依約履行時，上訴人可享受之一切利益衡量標準以觀，應認兩造約定之
    違約金顯然過高，是原審依此酌減前開違約金為上開租約約滿時房租之一點二倍
    即十三萬四千五百五十五元，於法並無不合，並已高於土地法第九十七條所規定
    之限制，則揆諸首開說明，關於原審判決酌減本件違約金，核無不當，上訴意旨
    指摘原判決此部分不當，求予廢棄改判，為無理由，應駁回其上訴。
五、據上論結，本件上訴為無理由，依民事訴訟法第四百三十六條之一第三項、第四
    百四十九條第一項、第七十八條，判決如主文。
中      華      民      國    九十二    年      三      月      十二    日
                              民事第五庭審判長法官  吳青蓉
                                              法官  林秀圓
                                              法官  賴劍毅
右為正本係照原本作成
如對本判決上訴，須於判決送達後廿日內向本院提出上訴狀
中      華      民      國    九十二    年      三      月      二十    日
                                        法院書記官  吳芳玉


司法院資訊處製作；財團法人民間司法改革基金會備份。
